臺灣臺中地方法院民事判決　100年度訴字第1706號
原　　　告　林衛台
訴訟代理人　林俊雄律師
被　　　告　林璧臺
　　　　　　林耀臺
　　　　　　林保臺
　　　　　　林定輝
兼上4人共同
訴訟代理人　楊明豊
被　　　告　鍾陳炳妹
　　　　　　林建利
上　1　人
訴訟代理人　張尾
被　　　告　林四維
　　　　　　林益詮
　　　　　　林恭平
上　1　人
訴訟代理人　林正剛
被　　　告　江靜如
　　　　　　林進通
兼　 上1人
訴訟代理人　林玟佑
　　　　　　楊明豊
上列當事人間請求分割共有物事件，本院於民國100年12月5日言
詞辯論終結，判決如下：
    主    文
兩造共有坐落臺中市○里區○○段第一三九地號、地目建、面積
一Ｏ二九．七五平方公尺土地，按附圖分割方案所示分割，即標
示：139-B部分面積六六．三四平方公尺，分歸被告林璧臺取得
；139 -C部分面積四八．四六平方公尺，分歸林耀臺、林保臺取
得，並按如附表一編號2、4所示應有部分保持共有；139-D部分
面積五Ｏ．五七平方公尺，分歸原告、被告林益詮取得，並按如
附表一編號3、11所示應有部分保持共有；139-E部分面積四六．
Ｏ一平方公尺，分歸被告林定輝取得；139-F部分面積四一．一
四平方公尺，分歸被告林建利取得；139-G部分面積六四．三八
平方公尺，分歸被告林玟佑、林進通取得，並按如附表一編號7
、14所示應有部分保持共有；139-H部分面積一Ｏ三．Ｏ五平方
公尺及139-I部分面積五Ｏ．九六平方公尺，分歸被告楊明豊取
得；139-J部分面積三八．四九平方公尺，分歸被告林四維取得
；139-K部分面積三八．四九平方公尺，分歸被告林恭平取得；1
39-L部分面積四七．四九平方公尺，分歸被告鍾陳炳妹取得；13
9-M部分面積九七．八一平方公尺，分歸被告江靜如取得；139-A
部分面積一九Ｏ．八九平方公尺及139-N部分面積一四五．六七
平方公尺為道路，分歸兩造共同取得，並按附表一所示應有部分
保持共有。
兩造應相互補償之金額如附表二所示。
訴訟費用由兩造依附表三訴訟費用負擔欄所示比例負擔。
    事實及理由
甲、程序方面：
一、按不變更訴訟標的，而補充或更正事實上或法律上之陳述者
    ，非為訴之變更或追加，民事訴訟法第256條定有明文。本
    件原告原起訴請求兩造所共有之臺中市○里區○○段139地
    號土地准予分割。嗣於本院審理中，更正其聲明為請求兩造
    所共有之臺中市○里區○○段139地號土地准予分割，分割
    方案如臺中市大里地政事務所民國（下同）100年10月28日
    土地複丈成果圖（以下簡稱附圖）及附表一所示，共有人應
    依附表二所示互為補償。核與上開規定相符，應予准許，先
    予敘明。
二、又按言詞辯論期日，當事人之一造不到場者，得依到場當事
    人之聲請，由其一造辯論而為判決。民事訴訟法第385條第1
    項前段定有明文。本件被告鍾陳炳妹、林玟佑、林建利、林
    益詮經合法通知均未於言詞辯論期日到場，核無民事訴訟法
    第386條各款之情事，爰依原告之聲請而為一造辯論之判決
    。
乙、實體方面：
一、原告起訴主張：坐落臺中市○里區○○段139地號，面積102
    9.75平方公尺土地（下稱系爭土地）為兩造所共有。系爭土
    地為建地，非依法不得分割，而共有人間復無不得分割之約
    定，茲因共有人間無法達成分割協議，為此依民法第823條
    之規定，請求分割系爭土地。又本件之分割方法係依兩造現
    有建物之現況予以分割，臺中市大里地政事務所亦據此作成
    之土地複丈成果圖，故聲明依該土地複丈成果圖及附表一作
    為本件分割方案。再者，上開分割方案，各共有人間所分配
    之面積與應有部分有所出入，惟因增減面積不大，若請求鑑
    定機構另為鑑定其價值，則徒然增加負擔鑑定費用，並無實
    益，爰請求依系爭土地100年度土地公告現值每平方公尺新
    臺幣（下同）2萬3000元作為基準，計算共有人相互間應互
    為補償之金額，計算結果詳如附表二所示等語。並聲明：如
    主文所示。
二、被告部分陳述略以：
  (一)被告林璧臺、林耀臺、林保臺、林定輝、林四維、林恭平、
    江靜如、林進通、楊明豊則以：同意原告之分割分案及找補
    計算方式，且被告林耀臺與林保臺願依其等之應有部分維持
    共有。
  (二)被告鍾陳炳妹、林玫佑、林建利未於最後言詞辯論期日到場
    ，惟據其等先前到庭陳述略為：同意原告之分割分案及找補
    計算方式，且被告林玫佑、林進通願分割後依其等之應有部
    分比例維持共有。
  (三)被告林益詮未於言詞辯論期日到場，僅提出同意書稱同意分
    割取得之土地及分割後仍願與原告依其等應有部分比例維持
    共有，且願以系爭土地100年公告現值每平方公尺2萬3000元
    作為互相找補之依據。
三、本院之判斷：
  (一)按各共有人，除法令另有規定外，得隨時請求分割共有物；
    但因物之使用目的不能分割或契約訂有不分割之期限者，不
    在此限，民法第823條第1項定有明文。次按共有物之分割，
    依共有人協議之方法行之。分割之方法不能協議決定，或於
    協議決定後因消滅時效完成經共有人拒絕履行者，法院得因
    任何共有人之請求，命為下列之分配：一、以原物分配於各
    共有人。但各共有人均受原物之分配顯有困難者，得將原物
    分配於部分共有人。二、原物分配顯有困難時，得變賣共有
    物，以價金分配於各共有人；或以原物之一部分分配於各共
    有人，他部分變賣，以價金分配於各共有人。以原物為分配
    時，如共有人中有未受分配，或不能按其應有部分受分配者
    ，得以金錢補償之。以原物分配時，因共有人之利益或其他
    必要情形，得就共有物之一部分仍維持共有。民法第824條
    第1項、第2項第1款、第2款、第3項、第4項分別定有明文。
    另按分割共有物，除應斟酌各共有人之意願、利害關係及共
    有物之性質外，尚應斟酌分得部分所得利用之價值、經濟效
    用等原則。且裁判分割共有物，屬形成判決，法院定共有物
    之分割方法，固應斟酌當事人之聲明及上開事項等，而本其
    自由裁量權為公平合理之分配，但並不受當事人聲明、主張
    或分管約定之拘束（最高法院84年度臺上字第1538號、93年
    度臺上字第1797號、94年度臺上字第1768號判決要旨參照）
    。本件原告所主張系爭土地為兩造所共有，且兩造就系爭土
    地之權利範圍如附表一所示；系爭土地並無依物之使用目的
    不能分割之情形，兩造間亦未訂有不分割之契約及不能達成
    分割協議等事實，此為兩造所不爭執，並有系爭土地登記第
    二類謄本在卷可證，自堪信為真實。則原告請求就系爭土地
    為裁判分割，應予准許。
  (二)經查，系爭土地乃一狹長形之土地，兩側均面臨道路（即臺
    中市○里區○○路、臺中市○里區○○路○段祥興三巷），
    並以此對外聯絡，土地上則坐落兩造之建物，核與臺中市大
    里地政事務所100年10月28日土地複丈成果圖上之現況圖所
    示相符，堪信原告主張為真。而原告據此複丈成果圖（附圖
    ）及附表一所示之分配位置及附表二所示之相互找補方案，
    亦經被告林璧臺、林耀臺、林保臺、鍾陳炳妹、楊明豊、林
    玟佑、林建利、林定輝、林四維、林益詮、林恭平、江靜如
    、林進通等對上開附圖及附表一所示分割方案及附表二所示
    金額補償方式為同意之意見（見本院、100年8月18日、100
    年11月29日、100年12月15日言詞辯論筆錄、100年9月7日勘
    驗測量筆錄，及渠等所出具之同意書），復查系爭土地分割
    之方式亦不致產生袋地，則本院參酌兩造前開最接近共識之
    分割意願、各共有人利益、系爭共有物之性質與地形現況、
    分割後之經濟效用等情狀，認以如主文所示之分割方案為當
    ，爰判決如主文第1項所示。
  (三)又依上說明，應由如附表一所示超過其應分得面積之共有人
    ，就其應補償之金額，對如附表一所示不足應分得面積之共
    有人，依該等共有人短少部分之比例予以補償，兩造間應相
    互補償之金額如附表二所示，爰諭知如主文第2項所示。
四、再按因共有物分割事件涉訟，由敗訴當事人負擔訴訟費用顯
    失公平者，法院得酌量情形，命勝訴之當事人負擔其一部，
    民事訴訟法第80條之1設有規定。查本件為共有物分割事件
    ，在性質上並無訟爭性，縱令兩造互易其地位，裁判結果仍
    無不同，故令被告負擔全部費用顯失公平，本院審酌兩造之
    情形，認訴訟費用宜由兩造各依其就系爭土地之原應有部分
    比例分擔，爰諭知如主文第3項所示。
五、據上論結，本件原告之訴為有理由，依民事訴訟法第385條
    第1項前段、第80條之1，判決如主文。
中    華    民    國   100    年    12    月    30    日
                  民事第四庭    法  官  夏一
上正本係照原本作成。
如對本判決上訴，須於判決送達後20日內向本院提出上訴狀。如
委任律師提起上訴者，應一併繳納上訴審裁判費。
中    華    民    國   100    年    12    月    30    日
                                書記官  張珮琦